【裁判字號】    94,訴,3981
【裁判日期】    950518
【裁判案由】    業務過失致死
【裁判全文】
臺灣高雄地方法院刑事判決              94年度訴字第3981號
公  訴  人  臺灣高雄地方法院檢察署檢察官
被      告  戊○○
            丙○○
共      同
選任辯護人  周元培律師
            周村來律師
上列被告等因業務過失致死案件，經檢察官提起公訴（94年度調
偵字第704 號），本院判決如下：
    主  文
戊○○從事業務之人，因業務上之過失致人於死，累犯，處有期
徒刑陸月，如易科罰金，以參佰元折算壹日。
顎信旗從事業務之人，因業務上之過失致人於死，處有期徒刑壹
年，緩刑參年。
    事  實
一、戊○○前於民國88年間因違反區域計畫法案件，經本院以88
    年度3818號判處有期徒刑4 月，上訴後，經臺灣高等法院高
    雄分院於90年4 月27日以90年度上易字第399 號駁回上訴確
    定，並於90年7 月17日易科罰金執行完畢。
二、戊○○係設於高雄縣旗山鎮○○里○○路98之1 號翠谷育樂
    股份有限公司負責人，其所經營之「大衛營渡假山莊」係附
    設有游泳池以供人游泳為業，而依行政院衛生署疾病管制局
    以民國90年12月28日疾管特字第0890014556號函訂頒之「臺
    灣省營業衛生輔導要點」第3 條第5 款及第14條第5 款分別
    定有：「本要點適用之營業，其範圍如下：…五、游泳業：
    指經營游泳池、海水浴場、河川浴場或其他以固定場所供人
    游泳之營業。」、「游泳業衛生輔導重點事項如下：…五、
    營業時間內有專任救生員駐於適當地點，並備有救生器具。
    」之規定，大衛營渡假山莊之游泳池須於營業時間內設置專
    任救生員駐於適當地點；又水上救生專業訓練課程包含心肺
    復甦術（cardiopulmonaryres uscitation ，簡稱CPR）之
    急救技巧（以下簡稱CPR 急救）等技術，須於接受消防機關
    、全國性或國際認可之訓練機關（構）、團體、學校或由消
    防機關委託具辦理水上救生訓練能力之機關（構）、團體、
    學校所辦理之水上救生專業訓練課程合格後，始可取得水上
    救生員資格之合格證明，為內政部依「協助執行災害防救工
    作民間志願組織認證辦法」第2 條、第3 條規定所頒訂「協
    助執行消防救災工作民間志願組織專業訓練認證須知」第5
    點所載明，則游泳業者聘僱之專任救生員，自應以受過CPR
    急救等水上救生員專業訓練課程並經合格取得證明之人，方
    屬適任。詎戊○○身為該山莊游泳池之負責人，負責該游泳
    池之人事任用業務，係從事業務之人，其明知丙○○並未考
    領水上救生員執照，並非合格之救生員，且對於救生員必備
    之CPR 急救技術，亦僅上過每次1 小時，為期2 至3 天之課
    程，技術並不純熟，應注意不得僱用其擔任游泳池救生員之
    職務，竟疏於注意，於92年年初起，即僱用丙○○擔任游泳
    池管理員兼救生員；而丙○○既受僱擔任該山莊游泳池之救
    生員，係從事救生業務之人，本應注意擔任游泳池救生員須
    學習CPR 急救技巧並考取水上救生員執照，以切實執行救生
    員業務以維護泳客安全，亦疏於注意，未學習CPR 急救技術
    且未考取該等資格即受僱擔任該山莊游泳池之救生員。嗣於
    94 年5月21日20時10分許，丁○○與其妻蕭秋萍帶同長子劉
    ＸＸ（民國85年生，姓名年籍詳卷）、次子劉○○（民國87
    年生，姓名年籍詳卷）、長女劉○Ｘ（民國91年生，姓名年
    籍詳卷）一同至該山莊之游泳池內游泳。當日20時40分許，
    蕭秋萍與劉○Ｘ先行離開泳池返回住宿房間，丁○○則與劉
    ＸＸ、劉○○繼續在游泳池內水療噴水管附近繼續戲水。同
    日20時50分許，丁○○鑑於游泳池即將在21點關閉，遂自行
    上岸至距離游泳池約15公尺處的小木屋拿取毛巾，準備與劉
    ＸＸ、劉○○返回房間休息。詎料，丁○○返回池畔時，已
    不見劉○○蹤影，經四處搜尋無著，同日21時15分許，始經
    蕭秋萍發現劉○○溺水於游泳池內，陪同尋找之丙○○見狀
    立即將劉○○救起，此際劉○○手部脈搏尚有微弱跳動，丙○○旋即為劉○○進行CPR 急救，期間，因丙○○急救技術
    不純熟，另有一名不詳年籍姓名之護士亦加入急救，然劉政
    彥因傷勢過重，雖經送往旗山醫院急救，仍不治死亡。
三、案經丁○○訴由高雄縣政府警察局旗山分局報告臺灣高雄地
    方法院檢察署檢察官偵查起訴。
    理  由
壹、證據能力部分：
一、按被告以外之人（包括證人、鑑定人、告訴人、被害人及共
    同被告等）於偵查中向檢察官所為陳述，除顯有不可信之情
    況者外，得為證據，刑事訴訟法第159 條之1 第2 項定有明
    文。偵查中對被告以外之人所為之偵查筆錄，性質上係屬傳
    聞證據。惟現階段刑事訴訟法規定檢察官代表國家偵查犯罪
    、實施公訴，依法其有訊問被告之權，證人且須具結，而實
    務運作時，檢察官偵查中向被告以外之人所取得之陳述，原
    則上均能遵守法律規定，不致違法取供，其可信度極高，職
    是，被告以外之人前於偵查中已具結而為證述，除反對該項
    供述得具有證據能力之一方，已釋明「顯有不可信之情況」
    之理由外，不宜以該證人未能於審判中接受他造之反對詰問
    為由，即遽指該證人於偵查中之陳述不具證據能力。查本件
    證人即告訴人丁○○、證人即被害人劉○○之胞兄劉ＸＸ於
    檢察官偵查中所為證述，並無證據顯示檢察官在偵查時有不
    法取供之情形，亦查無證據顯示上開證述有顯不可信之情況
    ，依上開說明，證人丁○○、劉ＸＸ之證言自均具有證據能
    力，合先敘明。
二、次按被告以外之人（包括證人、鑑定人、告訴人、被害人及
    共同被告等）於審判外之陳述雖不符刑事訴訟法第159 條之
    1 至之4 等4 條之規定，而經當事人於審判程序同意作為證
    據，法院審酌該言詞陳述或書面陳述作成時之情況，認為適
    當者，亦得為證據，刑事訴訟法第159 條之5 定有明文。立
    法意旨在於傳聞證據未經當事人之反對詰問予以核實，原則
    上先予排除。惟若當事人已放棄反對詰問權，於審判程序中
    表明同意該等傳聞證據可作為證據，基於尊重當事人對傳聞
    證據之處分權，及證據資料愈豐富，愈有助於真實發見之理
    念，且強化言詞辯論主義，使訴訟程序得以順暢進行，上開
    傳聞證據亦均具有證據能力。查證人即告訴人丁○○曾於警
    詢中為陳述，其性質雖屬傳聞證據，查無符合同法第159 條
    之1 至之4 等前4 條之情形，惟上開警詢筆錄內容，業經被
    告、檢察官於審判程序同意作為證據，本院審酌上開筆錄作
    成時，並無不當取供之情形，且距離案發時間較近，記憶較
    為清晰，認為以之作為本案之證據亦屬適當，是告訴人丁○○於警詢中之證言自具有證據能力。
三、再按法院或檢察官得囑託醫院、學校或其他相當之機關、團
    體為鑑定，或審查他人之鑑定，並準用第203 條至第206 條
    之1 之規定；鑑定之經過及其結果，應命鑑定人以言詞或書
    面報告，刑事訴訟法第208 條第1 項前段、第206 條第1 項
    分別定有明文。是經法院、檢察官囑託相當之機關為鑑定後
    ，經鑑定人以書面報告其鑑定之結果者，即屬刑事訴訟法第
    159 條第1 項所謂之「法律有規定者」，不受該條項規定「
    不得作為證據」之限制；且刑事訴訟法第208 條第1 項前段
    對於法院或檢察官囑託相當之機關為鑑定之情形，僅規定：
    「準用第203 條至第206 條之1 之規定」，至於刑事訴訟法
    第202 條有關「鑑定人應於鑑定前具結」之規定，則不在準
    用之列。故於法院或檢察官囑託相當之機關為鑑定，而該受
    囑託機關以書面報告鑑定結果之情形，既非屬依法應具結者
    。是同法第158 條之3 有關「證人、鑑定人依法應具結而未
    具結者，其證言或鑑定意見，不得作為證據」之規定，於此
    時即無適用之餘地。是以，本件檢察官囑託法務部法醫研究
    所對被害人之死因進行鑑定，該所所為之94年8 月15日法醫
    理字第0940002493號函所附之法醫研究所（94）醫鑑字第09
    40號鑑定書已就其鑑定之過程、依據及結論詳予記載，自得
    作為證據，先予敘明。
貳、實體部分：
一、訊據被告戊○○固不否認被害人於前揭時間在大衛營渡假山
    莊游泳池內溺斃之事實，惟矢口否認有何業務過失致死犯行
    ，辯稱：伊雖為翠谷育樂股份有限公司（屬名：大衛營渡假
    山莊）之法定代理人，然並非該公司所經營大衛營渡假山莊
    游泳池之實際負責人云云。另訊之被告丙○○則對於上揭犯
    罪事實坦承不諱。經查：
(一)被害人於前揭時、地與家人戲水後溺斃乙節，業據證人即告
    訴人丁○○於警詢、偵查、本院審理及證人即被害人胞兄劉
    ＸＸ於偵查中分別證述事發經過甚詳，並經臺灣高雄地方法
    院檢察署檢察官督同法醫師相驗及法務部法醫研究所鑑定明
    確，有相驗筆錄、相驗屍體證明書、驗斷書、相驗照片、現
    場履勘筆錄、現場照片及該所（94）醫鑑字第0940號鑑定書
    在卷可考（詳見相驗卷第21頁至第27頁、第29頁、第31頁、
    第61頁至第64頁警卷第30頁至第32頁），又本件案發時被告
    戊○○為翠谷育樂股份有限公司所經營大衛營渡假山莊之負
    責人，被告丙○○則為當天值班之泳游池管理員兼救生員，
    為被告2 人供承在卷，自均堪認為真實。
(二)按行政院衛生署疾病管制局於民國90年12月28日疾管特字第
    0890014556號函訂頒之「臺灣省營業衛生輔導要點」第3 條
    第5 款規定：「本要點適用之營業，其範圍如下：…五、游
    泳業：指經營游泳池、海水浴場、河川浴場或其他以固定場
    所供人游泳之營業。」，又該要點第14條第5 項復規定：「
    游泳業衛生輔導重點事項如下：…五、營業時間內有專任救
    生員駐於適當地點，並備有救生器具。」，本件被告戊○○
    所營「大衛營渡假山莊」設有游泳池供入園遊客游泳，有高
    雄縣政府營利事業登記證、該山莊游泳池遊樂區照片數張在
    卷可憑（見相驗卷第44頁、第48頁至第56頁），其所營業務
    屬上開「臺灣縣營業衛生輔導要點」所稱之「游泳業」，自
    應於其所營游泳池之營業時間內依該輔導要點設置專任救生
    員駐於適當地點，並備有救生器具。次按，水上救生專業訓
    練課程須包含CPR 急救技術，於接受消防機關、全國性或國
    際認可之訓練機關（構）、團體、學校或由消防機關委託具
    辦理水上救生訓練能力之機關（構）、團體、學校所辦理之
    水上救生專業訓練課程合格後，始可取得水上救生員資格之
    合格證明，為內政部依「協助執行災害防救工作民間志願組
    織認證辦法」第2 條、第3 條規定所頒訂「協助執行消防救
    災工作民間志願組織專業訓練認證須知」第5 點所載明，而
    所謂CPR 即為心肺復甦術之簡稱，是指人工呼吸及人工心外
    按摩的合併使用，舉凡溺水、心臟病、高血壓、車禍、觸電
    、藥物中毒、氣體中毒、異物堵塞呼吸道或其他因素導致之
    呼吸與心跳停止的生理現象，在事故現場及送醫途中，均可
    使用心肺復甦術以維護腦細胞及器官組織不致壞死，是以，
    游泳業聘僱之救生員，須受過CPR 急救等水上救生專業課程
    訓練並合格取得水上救生員執照者，始為適任。惟查，本件
    案發時僅有被告丙○○1 人擔任山莊內游泳池區之管理員兼
    救生員，而被告丙○○並未考取水上救生員執照，竟受僱於
    大衛營渡假山莊擔任該山莊游泳池之救生員，此為被告丙○○所坦認不諱，是被告丙○○既係從事水上救生業務之人員
    ，本應依前揭規定考取水上救生員執照以求具備CPR 急救技
    術方屬適任，竟疏未注意及此，則被告丙○○就此部分自有
    業務過失。又被害人遭發現溺水於大衛營渡假山莊游泳池內
    而經救起時，手部脈博尚有微弱跳動，然因被告丙○○未考
    取水上救生員執照而未具備CPR 急救技術，未能立即救治當
    時尚有生命跡象之被害人以維護其腦細胞及器官組織不致壞
    死，以致於被害人送往旗山醫院急救後仍傷重不治死亡，則
    被告丙○○前開業務過失犯行與被害人死亡結果間，自具有
    相當因果關係，堪予認定。
(三)被告戊○○固辯稱其非大衛營渡假山莊游泳池之實際負責人
    ，並提出該公司業務經理乙○○於91年12月31日簽辦被告丙○○擔任該山莊游泳池救生員資格檢討乙事之公文影本（見
    本院卷第32頁，影本經當庭核對認與原本相符）為據，主張
    其就本件被害人死亡乙節並無業務過失犯行云云。然據前開
    公文所載內容，顯示被告丙○○得否在該公司所營大衛營渡
    假山莊游泳池擔任救生員乙事，係經該公司業務經理乙○○
    草擬簽辦意旨後呈由該公司負責人即被告戊○○批示核准，
    倘被告戊○○就該山莊游泳池業務已經授權業務經理乙○○
    全權處理，乙○○何須再以公文簽呈被告孟實核示？則被告
    戊○○辯稱其非該山莊游泳池之實際負責人，其就被告丙○○未具備合格救生員資格乙節並無疏失云云，即屬無稽。又
    被告戊○○雖於92年1 月2 日在乙○○前開擬呈請核示事項
    ：「（二）臨時工丙○○尚未有救生員資格，但考慮該員上
    班時間屬彈性上班，故不宜予以解聘。（三）依單位主管與
    董事長報告後決議該員平日補徐教練休假日，其餘配合場務
    處上班。」之簽辦公文上批示：「泳池之救生員仍應有具該
    項管理救生證照者為宜，以符規定」等語，然其僅消極指明
    該山莊所營游泳池須配置有水上救生員執照之救生員，就被
    告丙○○是否得繼續擔任游泳池救生員乙節則不置可否，並
    未積極督促業務經理乙○○不得指派被告丙○○擔任游泳池
    救生員，其顯然已默示同意被告丙○○於該山莊游泳池之正
    式救生員休假時得於該時段內任救生員至明。是以，被告戊○○身為大衛營渡假山莊之負責人，對於該山莊所營游泳池
    業務具有實際管理權，包含聘僱合格救生員之人事任用權限
    ，係從事游泳池休閒育樂業務之人，竟自92年1 月2 日起聘
    僱未具有救生員資格之被告丙○○擔任該山莊游泳池之救生
    員，其執行游泳池業務自有過失，且直至案發之94年5 月21
    日止之近2 年半之期間內，被告戊○○亦未積極督促被告丙○○學習CPR 急救技巧並儘速考取水上救生員執照，益見其
    業務過失情節非輕，且其前開業務過失犯行與被害人之死亡
    間，具有相當因果關係，亦均堪認定。是被告戊○○前開辯
    解，顯係卸責之詞，不足採信。
(三)綜上所述，被告戊○○係大衛營渡假山莊所營游泳池業務之
    負責人，本應注意不得聘僱不具備CPR 急救技巧且未考取水
    上救生員資格之人擔任游泳池之救生員，竟疏未注意聘僱被
    告丙○○擔任該山莊游泳池之救生員兼管理員，而被告丙○○既受僱從事救生員為業，本應注意應熟習CPR 急救技術並
    考取水上救生員執照，竟亦疏未注意及此，則被告2 人執行
    業務均有過失，且渠等之過失行為與被害人於大衛營渡假山
    莊游泳池戲水時不幸溺斃乙情，具有相當因果關係，則被告
    2 人就被害人死亡自應負有業務過失罪責。從而，本案事證
    明確，被告2 人犯行，均堪認定，應予依法論科。
二、核被告2 人所為，均係犯刑法第276 條第2 項之業務過失致
    死罪。查被告戊○○前於88年間因違反區域計畫法案件，經
    本院以88年度3818號判處有期徒刑4 月，上訴後，經臺灣高
    等法院高雄分院於90年4 月27日以90年度上易字第399 號駁
    回上訴確定，並於90年7 月17日易科罰金執行完畢，此有臺
    灣高等法院被告前案紀錄表乙份在卷可憑，其於有期徒刑執
    行完畢後5 年內，再犯本件最重本刑為有期徒刑以上之罪，
    為累犯，應依刑法第47條之規定，加重其刑。爰審酌被告2
    人均係於大衛營渡假山莊從事游泳池業務之人，本均應注意
    須具有CPR 急救技巧並考取水上救生員資格之人始得擔任該
    山莊之游泳池救生員，以確實維護入園戲水遊客之人身安全
    ，被告戊○○身為該山莊游泳池之負責人，竟聘僱不具備水
    上救生員資格之被告丙○○擔任游泳池救生員，被告丙○○
    既受僱擔任游泳池之救生員為業，竟未努力參與CPR 急救等
    水上救生員專業訓練課程並取得合格證明，渠等執行業務均
    有重大過失，以致於未能在被害人一息尚存時立即施以CPR
    急致，錯失救治被害人之黃金時間，而造成本件被害人死亡
    之無可回復之遺憾，應予非難，被告戊○○犯後未能坦承犯
    行，更屬不該，惟念及被告2 人均與告訴人達成和解，且已
    給付和解金額新台幣350 萬元完畢，有該和解書及匯款單數
    紙在卷可憑，渠等事後盡力彌補造成被害人家屬痛失親人之
    傷害，顯見其悔意，並慮及被告丙○○身為游泳池救生員未
    能考取水上救生員資格以具備該有之CPR 急救技巧，其過失
    情節顯較被告戊○○為重等一切情狀，分別量處如主文所示
    之刑，並就被告戊○○部分諭知易科罰金之折算標準，以示
    懲儆。又被告丙○○未曾受有期徒刑以上刑之宣告，有臺灣
    高等法院被告前案紀錄表乙份在卷足憑，竟因一時失慮，致
    罹刑章，惟其事後已盡力彌補對告訴人之傷害並與之達成民
    事和解，已如前述，相信歷此次偵審程序，當能知所警惕，
    而無再犯之虞，是以，本院認所宣告之刑，以暫不執行為適
    當，爰併宣告緩刑3 年，以啟自新。
據上論斷，應依刑事訴訟法第299 條第1 項前段、刑法第276 條
第2 項、第47條、第41條第1 項前段、第74條第1 款，罰金罰鍰
提高標準第1 條前段、第2 條，判決如主文。
本案經檢察官甲○○到庭執行職務。
中    華    民    國    95    年    5     月    18    日
                  刑事第十二庭  審判長法  官  施柏宏
                                      法  官  洪能超
                                      法  官  林書慧
以上正本證明與原本無異。
如不服本判決，應於判決送達後10日內，向本院提出上訴狀。
中    華    民    國    95    年    5     月    19    日
                                      書記官  鍾錦祥
附錄本件論罪科刑法條：
中華民國刑法第276 條（過失致死罪）
因過失致人於死者，處2 年以下有期徒刑、拘役或2 千元以下罰
金。
從事業務之人，因業務上之過失犯前項之罪者，處 5 年以下有期
徒刑或拘役，得併科 3 千元以下罰金。


司法院資訊處製作；財團法人民間司法改革基金會備份。
